【裁判字號】    92,自,185
【裁判日期】    921222
【裁判案由】    誣告
【裁判全文】
臺灣臺中地方法院刑事判決                          九十二年度自字第一八五號
    自  訴  人  丁○○
    被      告  甲○○
右列被告因誣告案件，經自訴人提起自訴，本院判決如左：
    主  文
甲○○意圖他人受刑事處分，向該管公務員誣告，累犯，處有期徒刑肆月。
    事  實
一、甲○○曾於民國（下同）九十年間因詐欺案件，經臺灣高等法院臺中分院於九十
    年十一月二十二日以九十年度上易字第一九三五號判處有期徒刑六月確定，嗣於
    九十一年一月二十二日易科罰金執行完畢。詎仍不知悔改，因積欠丁○○新台幣
    （下同）一百萬元，至今分文未還，於九十一年八月二十一日上午八時三十分許
    ，雙方先後前往臺中市○○○街二號育達內兒科診所看診，不期而遇，丁○○要
    求甲○○清償該一百萬元之債務，甲○○未予置理急欲離去，丁○○為防止甲○○離去而阻擋在診所門口，甲○○明知丁○○並未出手毆打其左頸部，且並未受
    傷，竟意圖使丁○○受刑事處分，乃虛構事實，於當天上午十一時十五分許，在
    臺中市警察局第一分局民權派出所向該管公務員之警員洪永雄，誣告丁○○因債
    務問題，與錠發生爭執，丁○○為阻止其離開診所而出手揮擊其左頸部二拳，致
    其受有左頸部挫傷，並提出診斷證明書，以言詞對丁○○提出傷害告訴，此案嗣
    經臺灣臺中地方法院檢察署檢察官以九十一年度偵字第一七七三六號不起訴處分
    確定在案。
二、案經丁○○提起自訴。
    理  由
一、訊據被告甲○○固不否認有於右揭時、地提出告訴之事實，惟矢口否認有誣告之
    犯行，辯稱：伊確於右揭時、地遭丁○○毆打，有目擊證人丙○○及診斷證明書
    可證，伊並無誣告自訴人丁○○云云。然查：
（一）右揭事實，業據自訴人丁○○迭於警詢、偵查中指訴甚明，再者，被告對於雙
      方當時之爭執情形，先於警詢時稱：在診所遇及自訴人時，自訴人不讓伊離開
      ，即出手朝伊左側脖子揮擊二拳（見前開偵字第一七七三六號偵查卷宗第四頁
      ），卻於提出於本院之答辯狀中改稱：「．．．當日被告自診所奪門而出攔車
      ，自訴人追出，在被上車時互有拉扯，被告在警局指訴即為此故．．．」（見
      本院卷【一】第五九頁），被告就此更異前詞之情事，固然辯稱係因撰筆律師
      之誤載云云，然以，被告所稱之撰筆律師既由被告委託執筆，書狀內容應係依
      據被告之口述，且該刑事答辯狀既經被告蓋印後親自提出，倘內容非出於被告
      本意何以提出於本件訴訟程序？是認被告此所為置辯，不足採信，仍認被告所
      提出之刑事答辯狀之內容係依被告之主述加以記載無誤。再者，被告旋又於本
      院審理期日時更詞稱：自訴人朝伊揮擊一拳，並非二拳，此部分警詢筆錄之記
      載應係誤載云云（見本院卷【二】第三十頁），惟此部分業經證人即當時製作
      筆錄之警員洪永雄結證稱：警詢筆錄業經被告簽名其上，係按被告所述加以記
      載，並全程錄音，被告當時所述確係二拳無誤等語詳實，是認被告針對雙方爭
      執經過之指稱已然反覆。
（二）復以，於九十一年八月二十一日上午八時三十分許，在育達內兒科診所相遇繼
      而發生衝突之情境，經目擊證人即該診所護士丙○○於偵查、本院訊問時結證
      稱：自訴人及被告二人時常來診所看診，當時她正在診所前面的騎樓，自訴人
      及被告二人當時有起口頭爭執，但就她所見二人並無推擠、拉扯之情事，當時
      自訴人要求被告償還債務，但被告一直要往門外跑，自訴人擋住去路，僵持之
      際，被告趁自訴人側身之際跑出診所，自訴人始自後追及，她並未見及該二人
      有打架或身體互相接觸之情事，且因診所門內有一支汽車大鎖，自訴人丁○○
      為免滋生事端，將其拿至門外等語綦詳（見臺灣臺中地方法院檢察署九十一年
      度偵字第一七七三六號偵查卷宗第三六頁、九十二年度偵續字第一四號偵查卷
      宗第三二頁、本院卷【一】第五二頁），又自訴人及被告二人於同日上午十一
      時許前往臺中市警察局第一分局民權派出所報案之警詢經過，亦經該所員警洪
      永雄於本院訊問及交互詰問程序結證稱：（自訴人問：當初製作筆錄時，我有
      無要求記載被告傷勢情形？請詳述當時情形如何？）當日上午十一時許，自訴
      人與被告前往報案時，業已檢視自訴人及被告二人傷勢，當時自訴人之胸前有
      抓痕，而被告則完全無任何傷痕或瘀青，然在雙方均尚未製作筆錄前，他確實
      有看到被告在抓自己的脖子，直至訊問自訴人時，自訴人有要求於警詢筆錄內
      記載被告甲○○自己製造傷痕的情形，但因雙方的傷痕既經勘驗，他就未應自
      訴人之要求加以記載。（被告問：我是否有告訴警員，我是被揮拳，我並不是
      在抓，而是在揉？）被告確實在抓，當時確實有看到被告脖子上因此出現原先
      沒有的抓痕，自訴人亦有提及被告在製造傷痕等情明確（見本院卷【一】第五
      二頁、卷【二】第二七至二九頁），核與臺中市警察局第一分局西區派出所警
      員林在雄於偵查所證述：當時有看到自訴人馮漢脖子上有傷痕，並無看到被告
      甲○○之外傷之語相符（見前開九十二年度偵續字第一四頁第十八頁），復衡
      之，遭遇重擊所致之瘀傷，係因皮下出血造成之傷害，皮膚會出現藍、黑、紫
      色，約需一星期後，始消褪為黃色，並逐漸消失，倘被告於前開時點確遭自訴
      人以拳毆擊，則皮下組織理應因出血而致瘀腫，惟據當時目擊證人丙○○之證
      述，自訴人並無毆擊被告之情，且勘驗雙方傷勢之警員即證人洪永雄、林在雄
      均證稱雙方前往派出所報案時均未見及被告身上有因毆擊之傷勢，從而，被告
      辯稱伊當時確遭自訴人以拳毆擊致成傷害，並以上開證人之證詞為據，委無足
      採。
（三）本件被告固提出彰化秀傳紀念醫院診斷證明書一紙，藉以證明伊因遭自訴人毆
      擊成左頸部挫傷之傷害等情，然以：針對被告前往秀傳紀念醫院就診之情形，
      業經證人即秀傳紀念醫院醫師乙○○結證稱：被告於九十一年八月二十一日前
      往醫院急診，診斷證明書是依照被告之急診病歷上所載「左頸部挫傷」之病情
      加以記載，惟急診醫師亦記載並未看到被告有瘀傷之情況，「左頸部挫傷」乃
      依被告之主訴而記載於診斷證明書上，當時因被告主訴遭人毆打導致頸部疼痛
      ，故打了一支非類固醇之止痛劑，並開立肌肉鬆弛劑及普拿疼止痛劑，當時本
      欲要被告針對受傷部位照Ｘ光片，但因被告拒絕而未果等語綦詳，並有秀傳紀
      念醫院病歷及急診病歷資料附卷可參（見本院卷第五八至六十頁），觀之本件
      急診醫師於被告急診病歷上之人體圖像旁特別明確註記「沒有看到瘀青、傷口
      」等字樣，誠堪認定被告前往秀傳紀念醫院急診時，急診醫師確未見及被告有
      因人毆打成傷之情事，再者，被告指述伊係遭自訴人以拳毆擊之外力創傷而導
      致持續疼痛，毆擊之力道應屬猛烈，皮下微管組織遭外力撞擊導致破裂，皮表
      當呈瘀傷血腫之勢，與輕微碰撞未成傷並呈短暫疼痛或扭傷造成之肌腱發炎、
      肌肉疼痛情況不同，惟被告提出彰化秀傳紀念醫院診斷證明書上病名欄之「左
      頸部挫傷」既係依被告自己口述加以記載，而非由專業醫師基於親自診斷治療
      所為之病情認定，又據前開目擊證人、員警及專業醫師之診斷，均未見及被告
      所指左側脖頸有瘀傷血腫之勢，自難依被告主訴作成之診斷證明書所載即遽認
      被告所指遭自訴人毆打成傷等情為真。
（四）綜上所述，據前開證人之證述及被告所提出之診斷證明書均無法證明自訴人於
      九十一年八月二十一日以拳毆傷被告之情事，被告竟虛構事實，以言詞於同日
      向臺中市警察局第一分局民權派出所對自訴人提出傷害告訴，其有使自訴人受
      刑事處分之意圖，至為明顯。被告所辯，顯係卸責之詞，不足採信，其犯罪之
      事證明確，犯行堪以認定。
二、首按憲法第十六規定人民有訴訟之權，乃屬人民在司法上之受益權，包括人民得
    依法定程序提起及實施訴訟之制度性保障；人民已依法取得之訴訟權，即屬合法
    正當之信賴利益，自不得因嗣後法律之修正而予剝奪，而自訴行為是否合法，係
    以提起時之法律規定為準，其提起時為法所准許者，既屬合法之自訴，自不因嗣
    後法律修正對自訴權之行使更有所限制而受影響。此依刑事訴訟法施行法第七條
    之三後段「修正刑事訴訟法施行前已依法定程序進行之訴訟程序，其效力不受影
    響。」所定舊程序從舊法之原則予以解釋，亦得相同之結論。而本件自訴之提起
    係於新修正之刑事訴訟法九十二年九月一日施行前之九十二年三月十日，自應適
    用舊刑事訴訟法之規定，縱未委任自訴代理人，亦屬合法，本院當無庸依新法第
    三百二十九條第二項、第三十七條第二項之規定，以裁定限定期間命自訴人委任
    律師為自訴代理人，本件於新法實施後之自訴行為，仍可由自訴人本人行之（參
    高院九十二年八月一日刑事訴訟法新制法律研討會第十六號問題討論結論），合
    先敘明。
三、本件被告甲○○明知自訴人丁○○並無傷害之犯行，竟意圖使自訴人丁○○受刑
    事處分，提出依被告主訴所記載之診斷證明書，向偵查犯罪輔助機關之司法警察
    對於自訴人提出傷害告訴，是核被告所為，係犯刑法第一百六十九條第一項之誣
    告罪。查被告甲○○曾於九十年間因詐欺案件，經臺灣高等法院臺中分院於九十
    年十一月二十二日以九十年度上易字第一九三五號判處有期徒刑六月確定，嗣於
    九十一年一月二十二日易科罰金執行完畢，有卷附之臺灣高等法院被告全國前案
    紀錄表一份在卷足憑（見本院卷【一】第九至二二頁），其受有期徒刑之執行完
    畢，五年內再犯有期徒刑以上之罪，為累犯，依法加重其刑。爰審酌被告甲○○
    誣指自訴人丁○○犯罪，使自訴人浪擲時間及心力，徒增訴訟資源之浪費，並影
    響審判權之正確行使，被告犯罪後復矢口否認犯行，未見悔誤之心等一切情狀，
    量處如主文所示之刑。
據上論斷，應依刑事訴訟法第二百九十九條第一項前段，刑法第一百六十九條第一項
、第四十七條，判決如主文。
中      華      民      國      九十二      年   十二   月    二十二    日
                                  臺灣臺中地方法院刑事第十二庭
                                        審判長法  官  吳  進  發
                                              法  官  莊  深  淵
                                              法  官  劉  兆  菊
右正本證明與原本無異。
如不服本判決，應於送達後十日內向本院提出上訴狀（須附繕本），上訴於臺灣高等
法院台中分院。
                                              書記官
中      華      民      國      九十二      年   十二  月     二十二   日
附錄論罪科刑法條
刑法第一百六十九條第一項：
意圖他人受刑事或懲戒處分，向該管公務員誣告者，處七年以下有期徒刑。


司法院資訊處製作；財團法人民間司法改革基金會備份。
